【裁判字號】    97,聲判,36
【裁判日期】    971120
【裁判案由】    聲請交付審判
【裁判全文】
臺灣臺南地方法院刑事裁定              97年度聲判字第36號
聲  請  人  臺南市政府
代  表  人  戊○○
代  理  人  陶靜芳律師
被      告  甲○○
            乙○○
            丙○○
            丁○○
上列聲請人因告訴被告詐欺等案件，不服台灣高等法院台南分院
檢察署檢察長駁回再議之處分（97年上聲議字第748號），聲請
交付審判，本院裁定如下：
    主  文
聲請駁回。
    理  由
一、聲請交付審判意旨如附件聲請狀所載。
二、按告訴人不服上級法院檢察署檢察長或檢察總長認再議為無
    理由而駁回之處分者，得於接受處分書後十日內委任律師提
    出理由狀，向該管第一審法院聲請交付審判。法院認為交付
    審判之聲請不合法或無理由者，應駁回之。刑事訴訟法第二
    百五十八條之一第一項、第二百五十八條之三第二項前段，
    分別定有明文。
三、次按犯罪事實應依証據認定之，無証據不得認定犯罪事實，
    刑事訴訟法第一百五十四條第二項定有明文。又刑法第三百
    三十九條第一項、第二項之詐欺取財罪、詐欺得利罪，以意
    圖為自己或第三人之不法之所有，施用詐術使人陷於錯誤而
    交付財物，或取得財產上不法之利益，為犯罪構成要件。如
    行為所用之方法，不致使人陷於錯誤，不能認為詐術，或未
    因之使人交付財物，或取得財產上不法之利益，即不得以詐
    欺罪相繩。故民事債務當事人間，若有未依債務本旨履行給
    付之情形，原因非一，其因不可歸責之事由致無法給付，甚
    至債之關係成立後，始惡意遲延給付，皆有可能，非必出於
    自始無意給付之詐欺罪一端，故別無積極證據之情形，自難
    單以被告單純債務不履行之狀態，即推定被告自始即有不法
    所有之意圖而施用詐術。
四、本件告訴及再議意旨認被告四人涉有詐欺取財或詐欺得利之
    罪嫌，無非以被告丙○○係開立工程股份有限公司（以下簡
    稱開立公司）之董事長，被告乙○○為開立公司之總經理，
    並為該公司參與臺南市○○○路景觀基地BOT案」（以下簡
    稱海安路BOT工程）之承辦人之一；被告甲○○為開立公司
    之副總經理，並代表開立公司實際參與海安路BOT案之重要
    會議；劉潤貞為正道工業股份有限公司（以下簡稱正道公司
    ）監察人，負責正道公司與聲請人簽訂海安路BOT工程契約
    之財務工作；被告丁○○為正道公司負責海安路BOT工程之
    業務。聲請人於88年10月1日就海安路BOT工程公開招標，正
    道公司明知其本身不具投標資格應具備之興建能力，為求順
    利得標，與開立公司合謀為其協力廠商，於88年11月11日取
    得開立公司作為其協力廠商之承諾，作為投標文件之一，並
    於投標階段由開立公司提供不具保證力之美商摩根大通銀行
    工程承攬保證金保證書新臺幣（下同）5000萬元，使正道公
    司免除繳交5000萬元押標金之利益。嗣同年12月15日正道公
    司得標後，於89年12月15日與聲請人簽訂海安路BOT工程契
    約，依該契約第11條規定，正道公司於興建期須提供履約保
    證金1億2千萬元；第13條規定，正道公司於契約有效期間內
    ，對基地之建築物、附屬設施及設備投保各種保險，並維持
    保單之效力，且將保險契約內容送交聲請人備查。被告丙○
    ○、乙○○、甲○○，為規避正道公司及開立公司被聲請人
    解除契約之不法利益，提供要保日期為89年3月1日之美國環
    球產物保險股份有限公司之工程履約保證保險單（保單號碼
    PB-9 905號），交予正道公司供其於89年3月27日送交聲請
    人，抵繳工程履約保證金1億2千萬元，隱瞞上開美國環球產
    物保險股份有限公司之工程履約保證保險單自始未繳費之事
    實，並提供完全無保證效力之不實保單，供正道公司抵繳鉅
    額保證保險金。致聲請人容認該工程契約至90.2.7聲請人做
    下：「正道公司應自行投標，繳交新保單後，台南市政府退
    回開立保單」決議前，仍繼續存在10月，陷於錯誤而未能及
    時主張解除契約，為正道公司主事者被告丁○○接續兩日後
    （即90.2.9），提出偽造之富邦保單繼續被蒙騙，致聲請人
    被正道公司搶先提出仲裁而遭判斷應賠償五千二百七十九萬
    餘元之不利益云云，為其論據。
五、惟查：
(一)、開立公司提供正道公司作為投標文件之美國大通銀行於88年
    11月11日出具之工程承攬保證金保證書5000萬元，聲請人認
    為該保證書不具保證效力，係以其內容係開立公司與正道公
    司之履約保證書，且格式與聲請人之正式投資保證書格式不
    符云云為理由。惟依該保證書內容所載，其保證之內容係為
    「倘於本保證書有效期間屆滿前（89年3月15日），本行收
    到：正道公司之書面付款請求，正道公司出具載明正道
    公司業就臺南市政府招標之"臺南市○○○○道路興建工程
    案"與臺南市政府簽妥"開發經營契約"，但開立公司並未依
    正道公司規定出具相當於興建工程費3.75%之"興建前履約保
    證金"保證書予正道公司，及本保證書正本。本行應於收
    到正道公司付款請求之日起5個營業日內，於總額不超過新
    臺幣伍仟萬元之範圍內，支付正道公司所請求之金額。」，
    為該保證書之第1條所明訂，有聲請人提出之該保證書在卷
    足憑（見93發查字第1519號偵卷告訴狀證物5）。按開立公
    司確實為正道公司關於海安路BOT工程之協力廠商，亦有協
    力廠商承諾書一份附卷可佐（見同上偵卷告訴狀證物4），
    依上開保證書保證內容文意，係保證正道公司得標後，開立
    公司出具相當於興建工程費3.75%之興建前履約保證金5000
    萬元範圍內之額度。此與聲請人於93年6月29日所提出之海
    安路BOT 工程投資保證金保證書格式中，所保證係得標後未
    依約繳付履約保證金後，應繳交5000萬元保證金之意旨相符
    ，均在保證得標後繳付興建前履約保證金，故顯難認正道公
    司及開立公司於提出該保證書時有詐欺之犯意及施用詐術之
    行為，致聲請人有陷於錯誤之情事。雖其格式與聲請人海安
    路BOT工程投標須知所要求之格式不同，然上開保證書既附
    於標封內供聲請人審查，其是否合乎格式乃一目瞭然之事，
    聲請人既予審核收受並許參與投標，益難認有何陷於錯誤之
    處。
(二)、依正道公司得標後，於89年12月15日與聲請人簽訂海安路BO
    T工程契約第11條規定，正道公司於興建期需提供履約保證
    金1億2千萬元，第13條規定，正道公司於契約有效期間內，
    對基地之建築物、附屬設施及設備投保各種保險，並維持保
    單之效力，且將保險契約內容送交聲請人備查，固有聲請人
    所提該契約書影本乙份附卷足憑（見同上偵卷告訴狀證物6
    ）。嗣正道公司亦提出由開立公司為要保人，美國環球產物
    保險公司出具之1億2千萬元海安路BOT工程興建期之履約保
    證保險單乙份，該保單係屬真正，且該保險契約已成立，此
    為聲請人所不爭執，復有聲請人提出之該保單影本（見同上
    偵卷告訴狀證物7）、美國環球產物保險公司91年10月30日
    環產（91）字第82號函（見同上偵卷告訴狀證物11），及93
    年8月5日環產（93）字第105號函（見同上偵卷）附卷可稽
    。雖該保單嗣因未繳保費而未能生效，然係因聲請人於89年
    4月27日以89南市工土字第20867號函告知正道公司，稱該保
    單之要保人應為正道公司，不應為開立公司，與雙方契約不
    符，認為正道公司所承攬之海安路BOT工程之工程履約責任
    部分欠缺責任保險之保障，拒收上開保險單，亦有該函影本
    乙份附卷足憑（見96偵續1字第3號卷第103頁），則衡情開
    立公司因知悉該保單無法作為海安路BOT工程履約保證之用
    ，自無繳納保險費之意願。從而，上開保單，因無法達到填
    補聲請人因正道公司將來可能不履約所生損害之目的，自屬
    欠缺保險契約之要素「保險利益」，環球產物乃認為該保單
    不生效力，亦未為積極催繳保費之行為，此有友邦產險96年
    10月24日 (96)邦保字第005 1號來函及所附資料在卷可參（
    見同上卷第77至79頁），並經證人即友邦產物保險股份有限
    公司（原環球產物已為友邦產險繼受）能源及工程險部襄理
    黃運鴻於偵查中到庭證述屬實在卷（見同上偵卷第117至118
    頁）。足見開立公司並非自始即惡意欲使該保單不生效而拒
    付保險費，其係因保單簽發後，發生上開事由，致未繳付保
    費，已足認定。查正道公司提出該保單，既屬真正且已成立
    ，且該保險單相關形式內容，是否足為海安路BOT工程履約
    保險之用，亦甚容易審查，聲請人確實也在相當短的時間即
    發現問題，故亦顯難認正道公司提出該保單時有詐欺之犯意
    及施用詐術之行為，致聲請人有陷於錯誤之情事，顯尚難以
    開立公司嗣後因故未繳交保費致保險單不生效力，而有其未
    履行上開契約第13條規定義務之事實，即謂正道公司於提交
    該保單予聲請人時，自始有不法所有意圖及施用詐術之處，
    其僅係民事債務不履行，且無從因此即免除其依上開契約第
    13條規定之義務，而獲得非法之利益。又聲請人亦顯非因其
    提出上開保單，即須對該公司交付工程款，正道公司如欲取
    得其應得之工程酬勞，仍須依約履行該工程契約，並非因訂
    立該工程契約並提供保單即可取得，且其如依約履行該工程
    契約而獲致之工程酬勞，顯非不法之利益，乃係合法之利得
    ，亦足認定。同理，該公司嗣應聲請人之要求，復提出聲請
    人指係偽造之富邦保單，以資搪塞，亦係上開民事債務不履
    行狀態之延續，亦無從免除其依上開契約第13條規定應負之
    義務，而獲得非法之利益，聲請人亦顯非因此即須交付該公
    司工程款，亦足認定。再者，契約解除時，當事人雙方負回
    復原狀之義務，民法第259條定有明文，且解除權之行使，
    不妨害損害賠償請求權之行使，同法第260條亦定有明文。
    故縱聲請人有因被矇騙而不知上開保單因未繳交保費未生效
    力，而遲延解除契約之情事，其仍得依據上開民法規定，向
    正道公司請求回復原狀，並請求賠償損害，雖正道公司亦依
    據上開民法第259條，亦相對取得請求回復原狀之請求權，
    然此乃其法定之權利，顯非不法利益甚明。又正道公司因提
    出仲裁而獲判斷聲請人應賠償五千二百七十九萬餘元（按有
    中華民國仲裁協會仲裁判斷書附於上開發查偵卷內可稽），
    亦係依照上開工程契約第20條及仲裁法相關規定，將該工程
    爭議事項提交上開協會仲裁後，經仲裁人依仲裁程序而為仲
    裁判斷結果，既難認係施用詐術行為，亦顯非獲得不法利益
    至明。
(三)、揆諸上開說明，本件應認正道公司僅係有民事債務不履行之
    情事，被告四人尚難以詐欺罪相繩，渠四人被訴犯罪均不能
    證明，從而，台灣高等法院台南分院檢察署檢察官以台灣台
    南地方法院檢察署檢察官之不起訴處分並無不當，聲請人再
    議無理由，據以駁回聲請人再議，其認事用法並無違誤，聲
    請人聲請交付審判自無理由，應予駁回。
六、依刑事訴訟法第二百五十八條之三第二項前段，裁定如主文
中    華    民    國    97    年    11    月    20    日
                  刑事第十四庭審判長法  官  陳顯榮
                                    法  官  陳金虎
                                    法  官  柯顯卿
以上正本證明與原本無異。
本裁定不得抗告。
                                    書記官  黃鋕偉
中    華    民    國    97    年    11    月    20    日


司法院資訊處製作；財團法人民間司法改革基金會備份。
